【裁判字號】    98,訴,516
【裁判日期】    980630
【裁判案由】    侵權行為損害賠償
【裁判全文】
臺灣高雄地方法院民事判決               98年度訴字第516號
原      告  辛○○
被      告  庚○○
            壬○○
            己○○
            戊○○
            子○○
            丁○○
上列當事人間侵權行為損害賠償事件，經本院於民國98年6 月19
日言詞辯論終結，判決如下：
    主      文
原告之訴駁回。
訴訟費用由原告負擔。
    事實及理由
一、原告主張：伊係高博館大樓住戶，被告庚○○為社區現任主
    任委員，該大樓於召開97年第3 屆區分所有權人會議因違反
    住戶規約，伊乃製作公開信，並於民國97年9 月30日放置於
    住戶信箱，庚○○竟於翌日凌晨3 點即要求訴外人即大樓管
    理員乙○○將伊所製作300 公開信全部沒收，嚴重妨害伊通
    信自由及言論自由。伊為求意見之申達，再自行印製公開信
    ，並於同年10月1 日在徵得晚班管理員同意下進入社區各棟
    大門，於各層樓梯間放置公開信，詎被告庚○○、壬○○、
    己○○、戊○○、子○○及丁○○於同月3 日竟以此炒作門
    禁安全的議題，並以住戶們生活遭受威脅感到不安為由四處
    張貼公告（下稱系爭公告）指名道姓嚴厲譴責原告，復以莫
    須有辦公室遭不明人士入侵並使用影印機一事向管區員警備
    案，並與此譴責公告寫在一起，讓社區住戶誤為係伊所為，
    使伊遭受莫大冤屈與嚴重誤解。伊日前本欲以存證信函說明
    原委，要求撤下此譴責公告並道歉以恢復名譽。被告竟悍然
    退件置之不理，並張帖前開公告達25日，顯係故意妨害伊名
    譽，使伊精神遭受莫大壓力與打擊，其名譽及人格亦嚴重遭
    受貶損。為此，爰依民法第184 條、第185 條及第195 條第
    1 項等規定，提起本訴。並聲明求為判決：被告應給付原告
    新臺幣（下同）30萬元，並自97年12月17日起至清償日止，
    按年息5%計算之利息，並登報公開道歉以恢復名譽。
二、被告則以：被告庚○○雖命管理員將原告所印製公開信件取
    出，惟係依據原告於擔任第1 屆主委時曾要求未經管委會許
    可不得在住戶信箱內投擲任何傳單規定所為。又97年10月2
    日管委會第二次臨時會議決議乃管委會共同決議，且該次臨
    時會議除被告等管理委員參加外，尚有訴外人即F 棟住戶甲○○及J 棟住戶癸○○參與，原告何以僅對被告提起訴訟，
    應依民事訴訟法第249 條第6 款規定駁回原告訴訟。再該次
    管委會議決之會議記錄皆依規定張貼於本社區公佈欄內，並
    無原告所稱四處張貼公告，且公告之內容係分兩段描述兩件
    事實，第二段針對管委會遭不明人士入侵，文字從未提及原
    告。況原告未經他棟住戶准許，利用深夜凌晨擅自闖入各棟
    電梯間並於各住戶門口或門縫放置公開信，已違反「高博館
    大廈住戶生活公約」第6 條關於門禁管置規定，而依「高博
    館大廈住戶生活公約」第20條第3 項規定，管委會會議於開
    會後10日公告之，並未規定公告期限或不得超過10日等語，
    資為抗辯。並聲明求為判決：原告之訴駁回。
三、兩造對下列事項不予爭執，並有高博館大廈管理委員會97年
    10月3 日公告（本院卷第11頁）及高博館大廈第3 屆管理委
    員會第2 次臨時會議記錄（本院卷第12頁）等在卷可稽：
（一）兩造均為高博館大廈住戶，被告庚○○為該大廈第3 屆主
      任委員，另被告己○○、戊○○、丁○○、子○○、壬○○及訴外人丙○○、甲○○、癸○○則為管理委員。
（二）原告於97年9 月30日放置公開信於住戶信箱。又原告於97
      年10月1 日進入高博館A 、B 、E 、H 、F 、K 、L 各棟
      放置公開信，而高博館各棟間係屬獨立棟，需該棟門禁卡
      始可通行。
（三）庚○○、壬○○、己○○、戊○○、子○○、丁○○、丙○○及訴外人甲○○、癸○○於同月2 日召開臨時會議，
      會議中曾就討論高博館各樓層住戶門前遭放置聲明稿一事
      予以討論。
（四）高博館大廈管理委員會所具名之系爭公告自97年10月3 日
      起張貼至同月28日止。
（五）兩造對於他造身份、地位、學歷、經歷均無意見。
四、本件兩造爭執之處在於（一）被告庚○○是否有命管理員乙○○將原告置放於住戶信箱之公開信予以取出，而侵害原告
    權利？若是，原告可否請求其賠償非財產上之損害，繼請求
    登報道歉？如可，請求數額若干及登報情形各為何始屬適當
    ？（二）依高博館97年10月3日公告除記載原告放置聲明書
    ，造成住戶不安外，另公告中有關「管委會辦公室遭不明人
    士入侵乙案」等文字，是否使社區住戶誤為係原告所為，致
    原告名譽貶損？若是，原告可否請求其等賠償非財產上之損
    害，繼請求登報道歉？如可，數額若干及登報情形各為何始
    屬適當？
（一）被告庚○○是否有命管理員乙○○將原告置放於住戶信箱
      之公開信予以取出，而侵害原告權利？若是，原告可否請
      求其賠償非財產上之損害，繼請求登報道歉？如可，請求
      數額若干及登報情形各為何始屬適當？
    1.依高博館大廈住戶生活公約第17條第8 款規定：「住戶應
      遵守下列事項…八、不得隨意張貼標語或廣告物。」等語
      ，又高博館大廈管理員乙○○於本院到庭證稱：伊自95年
      12月31日至高博館擔任管理員，該時大樓主委為原告，原
      告曾通知管理室組長，投遞書面文件至住戶信箱，須其上
      蓋有郵局郵戳或經管理室蓋有管制章始可。97年9 月30日
      下午約11時40分許，伊見原告投遞公開信至住戶信箱後，
      因原告曾告知伊未經管委會許可不得投擲任何傳單至住戶
      信箱，即將之全部蒐集放置管理室，通知管理室之組長，
      且因第2 屆主委選後，該時第1 屆財務委員亦欲放置聲明
      書至住戶信箱遭原告制止，伊認此事很重要，故於翌日清
      晨4 時許通知庚○○，庚○○要伊將該公開信置於管理室
      。」等語（見本院卷第284-285 頁），是系爭大樓生活公
      約所明定住戶不得隨意張貼標語或廣告物，核其規範目的
      在於維護社區安寧與秩序，而安寧之範圍包括視覺與聽覺
      之安寧，是本件原告印製公開信既係其主觀意見，自非多
      數人之共識，強行將之發送予各住戶閱覽，此與一般廣告
      物強行投入住戶信箱而要求收受者必須閱覽之情形無異，
      自應為該款約定之規範目的所涵攝。且原告於擔任系爭大
      樓之主任委員時，既曾告知以投遞書面文件至住戶信箱，
      須其上蓋有郵局郵戳或經管理室蓋有管制章始可，或未經
      管委會許可不得投擲任何傳單至住戶信箱，則不論被告庚○○是否有命管理員乙○○將原告置放於住戶信箱之公開
      信予以取出，或由乙○○自行取出該公開信再向庚○○報
      備，庚○○或乙○○之上開取出行為，尚難論其等有不法
      侵害原告之通信或言論自由之基本權利。
    2.按憲法所保障的基本權彼此間，有時在具體個案中，因基
      本權的行使，發生與他人自由權或憲法法益相抵觸之情形
      ，而產生所謂基本權衝突之問題。基本權衝突，是因自由
      權自然的行使而引起的衝突而言，亦即當一個基本權主體
      在行使其權利時，顯已影響到另一個基本權主體的基本權
      利實現。基本權發生衝突時應如何處理，德國通說上認為
      基本權利與第三人基本權利衝突，或與憲法所保障之其他
      法益相對立時，其解決之方法不外以合乎比例原則之方
      式，求相互之調和，或就個案加以衡量之方式解決。又
      因人類原來處在自然狀態 (stateofnature)之下，孤單地
      在世上又從事一場與所有人競爭的戰爭。這種在自然狀態
      下的人，不只是孤單、可憐、卑下、殘酷、無法獲得滿足
      而且短命，更由於沒有強制性的財產權觀念存在，農業和
      工業也無法發展。因為，當一個人辛苦地耕種、照料並收
      成作物，或是認真地生產製造任何產品，最後還是有可能
      被別人任意佔有，以致所有的工夫都白費了。於是，有人
      想到，既然這樣粗暴的狀況會導致生活更為艱苦，若要改
      善情況，一定要設立彼此間的約定、舉行討論會議、制定
      一些行為規範（道德條文或法律）、並設定一些方法來強
      制執行所訂出來的規條（某種管理權"sovereign"） ，好
      讓生活可以更愉快而可以預期，不再是艱辛危險而不安定
      。簡言之，人類為謀共同生活之目的，同意將手中之某些
      基本權利釋出，以此作為規範所有人類之依據，此乃社會
      契約之基本概念。故我國憲法第23條即規定「以上各條列
      舉之自由權利，除為防止妨礙他人自由、避免緊急危難、
      維持社會秩序或增進公共利益所必要者外，不得以法律限
      制之。」，亦即基本權利之行使並非不得限制，然除須於
      具備「除為防止妨礙他人自由、避免緊急危難、維持社會
      秩序或增進公共利益」等要件外，尚須以「法律」限制之
      ，且不得逾越必要之程度。國家對於人民行使基本權而涉
      及上開要件之情形時，既得於必要程度內，由代表人民之
      立法院行使立法權（間接民主），在不逾越必要之程度內
      ，對於人民基本權之行使以法律限制之，基於「舉重以明
      輕」之法理，社區住戶之公約，更已經過全體住戶（直接
      民主）之決議，規定住戶「不得隨意張貼標語或廣告物」
      ，則縱身為管理委員會代表並負責執行大樓全體住戶決議
      之主委即被告庚○○，將原告本人所製作之公開信取出，
      基上開法理之說明，亦無侵害原告之基本權利甚明。
（二）依高博館97年10月3 日公告除記載原告放置聲明書，造成
      住戶不安外，另公告中有關「管委會辦公室遭不明人士入
      侵乙案」等文字，是否使社區住戶誤為係原告所為，致原
      告名譽貶損？若是，原告可否請求其等賠償非財產上之損
      害，繼請求登報道歉？如可，數額若干及登報情形各為何
      始屬適當？
      查系爭公告全文係載：「
      「                    公   告
      各位住戶大家好：
          有關本月1 日，A 棟15樓住戶辛○○先生在各棟住戶
      門口前放置其所謂之聲明書乙案，造成本社區住戶不安乙
      案，管委會對住戶安全及門禁問題督導不週在此向住戶們
      致上最高的歉意。本委員會在此重申：
      一、該住戶之提案（聲明書）已列入本次委員會中討論之
          事項。
      二、對該住戶之不當行為給予嚴重的譴責。
      三、本案委請安全委員、總務委員向該住戶表達關切及說
          明住戶對本案之隱憂。
          管委會辦公室遭不明人士入侵乙案，本委員會已向管
          區員警備案，由刑事鑑識組前來取證，並帶回相關跡
          證，進入偵辦。
      是系爭公告之具名人既為訴外人高博館大樓管理委員會，
      並非被告等，則原告主張系爭公告內所載辦公室遭不明人
      士入侵乙事，有影射係其所為，而有不法妨害其名譽之侵
      權行為人，自應為高博館大樓管理委員會，本件原告以被
      告為侵權行為人，並請求被告賠償非財產上之損害及登報
      道歉，顯無理由，應予駁回。
五、綜上所述，被告庚○○並無侵害原告之通信及言論自由權利
    之事時，又原告就系爭公告對非侵權行為人之被告請求，亦
    無理由。從而，原告依民法第184 、185 、195 第1 項而為
    本件之請求為無理由，應予駁回。
六、結論：本件原告之訴為無理由，依民事訴訟法第78條，判決
    如主文。
中    華    民    國    98    年    6     月    30    日
                    民事鳳山分庭法  官  何悅芳
以上正本係照原本作成。
如不服本判決，應於送達後20日內，向本院提出上訴狀並表明上
訴理由，如於本判決宣示後送達前提起上訴者，應於判決送達後
10日內補提上訴理由書（須附繕本）。
中    華    民    國    98    年    6     月    30    日
                                書記官  陳俐嫺


司法院資訊處製作；財團法人民間司法改革基金會備份。
